臺灣高雄地方法院民事判決　九十一年度訴字第一一六七號
　　原　　　告　甲○○
　　被　　　告　乙○○○
　　被　　　告　丁○○
　　訴訟代理人　丙○○
右當事人間請求清償借款事件，本院判決如左：
    主      文
原告之訴及假執行之聲請均駁回
訴訟費用由原告負擔。
    事實及理由
一、原告起訴主張：訴外人陳海知於民國八十九年一月三十一日持台灣土地銀行面額
    新台幣（下同）七十萬元之本票向原告實借六十六萬二千二百元，借期三個月，
    同年四月三十日因無法償還，又持臺灣土地銀行前鎮分行為擔當付款人，票號Ｄ
    Ｋ0000000號，發票人為晉如繩索有限公司及其負責人陳瑋隆，發票日八
    十九年四月三十日，到期日九十年一月三十日，面額八十萬三千九百五十元，免
    除作成拒絕證書並經陳海知背書之本票乙紙，向原告續借上開七十萬元之票款，
    約定借期為九個月，利率為月利百分之一點六五，總計利息為十萬三千九百五十
    元，還款日為九十年一月三十日即票據到期日，陳海知另於八十九年三月十五日
    持台灣土地銀行面額七十萬元之本票向原告實借六十七萬四千八百元，借期二個
    月，嗣於同年五月十五日因無法償還，又持上開銀行為擔當付款人，票號ＤＫ0
    000000號發票日八十九年五月十五日，到期日九十年二月十五日，面額亦
    為八十萬三千九百五十元，免除作成拒絕證書亦經陳海知背書之本票乙紙，向原
    告續借上開七十萬元之票款，並約定借期為九個月，利率同上計算，利息為十萬
    三千九百五十元，還款日為九十年二月十五日即票據到期日，惟上開二紙本票屆
    期提示，均未獲付款而遭退票。詎陳海知於上開本票到期日前之八十九年十一月
    三日死亡，原告四處尋訪無著，於九十年八月間始查知其已死亡，乃於同年九月
    十四日具狀向鈞院請求提起本件訴訟，惟因被告陳海知無當事人能力且無從補正
    ，經鈞院以九十年訴字第二五六六號裁定駁回起訴。近經原告查訪結果，被告乙
    ○○○為陳海知之配偶，被告丁○○為陳海知之長子，被告丙○○為陳海知之次
    子，爰依消費借貸及繼承等法律關係提起本訴。並聲明：(一)被告應連帶給付原告
    一百一十九萬七千七百六十五元，及自九十年二月十六日起至清償日止，按年利
    率一九點八計算之利息。(二)願供現金或有價證券擔保，請准宣告假執行。
二、被告則以：陳海知並未向原告或其父李金環借款或有借貸合意，否認系爭二張本
    票之背書為陳海知所簽署，縱能證明係陳海知簽署，陳海知亦僅立於本票背書人
    之地位而為背書，非基於借款人地位背書。原告未主張依票據法律關係請求，而
    票據背書與原因法律關係係屬二事，票據為無因證券，且票據原因行為種類繁多
    ，不得僅憑背書之事實推論其背書之原因法律關係為借貸，原告自應就借款之法
    律關係存在負舉證責任，原告並未能舉證證明交付金錢及陳海知係因借貸而背書
    之事實。況且，本件借貸關係應存在於陳瑋隆與李金環間，係陳瑋隆與李金環先
    行議定後，始遣陳海知去取款，陳海知不過為陳瑋隆拿取借款事實行為之使用人
    。又陳海知生前所經營之興昌船舶工程行在臺灣銀行鼓山分行有開設支票帳戶，
    往來正常，並無任何退票紀錄，則本件如係陳海知借款，何必向陳瑋隆借票再去
    向原告借款等語，資為抗辯。並聲明：判決如主文所示，及陳明如受不利益判決
    ，願供擔保免為假執行。
三、兩造不爭執之事實：
  (一)陳海知於八十九年十一月三日死亡，繼承人為被告乙○○○、丙○○及丁○○。
    被告三人均未辦理拋棄繼承或為限定繼承，有戶籍謄本三紙在卷可稽。
  (二)原告曾於九十年十二月間曾以陳海知為被告起訴請求清償借款，經本院九十年度
    訴字第二五六六號以被告已死亡欠缺當事人能力為由裁定駁回原告之訴。有九十
    年度訴字第二五六六號民事裁定在卷可稽。
  (三)原告執有訴外人晉如繩索有限公司，法定代理人陳瑋隆所簽發之系爭本票二紙，
    均未獲付款兌現。陳海知曾交付台灣土地銀行為擔當付款人，發票人為晉如繩索
    有限公司，發票日各為八十九年七月三十日、八十九年八月十五日、八十九年十
    月三十日、九十年十一月十五日、九十年元月三十日、九十年二月十五日面額
    均為三萬四千六百五十元之支票六張於原告，均經兌現，合計二十萬七千九百元
    （34,650*6=207,900）；又原告於九十年間以本院九十年度票字第三六０一號民
    事裁定為執行名義聲請強制執行債務人即發票人晉如繩索有限公司之財產，受償
    二十萬元，惟該二十萬元包含執行費用一萬二千七百六十五元，故實際受償票款
    本息為十八萬七千二百三十五元（200,000-12,765=187,235），此有本院九十年
    度執字第二八五七一號債權憑證在卷可參；另外，陳瑋隆曾於九十一年十二月三
    十一日以現金一萬五千元存入原告所有之第一商業銀行00000000000
    號帳戶內。
四、是本件應審酌之爭點乃：被告等人之被繼承人陳海知有無向原告借貸？經查：
  (一)按本票固為無因證券，票據債務人不得以自己與發票人或執票人前手間所存在之
    抗辯事由，對抗執票人。然票據債務人非不得以自己與執票人間所存之抗辯事由
    對抗執票人，此觀票據法第十三條上段之反面解釋而自明。又如票據債務人一旦
    提出其基礎原因關係不存在之對人抗辯，執票人自應就該基礎原因關係存在之積
    極事實，負舉證責任。又當事人主張有金錢借貸關係存在，須就其發生所須具備
    之特別要件即金錢之交付及借貸意思表示互相一致負舉證之責任，若僅證明有金
    錢之交付，未證明借貸意思表示互相一致者，尚不能認為有金錢借貸關係存在。
    最高法院八十一年度台上字第八七九號判決、及八十一年度台上字第二三七二號
    判決意旨可資參照。
  (二)原告主張系爭本票係被告之被繼承人陳海知向其借款所背書，為被告所否認，惟
    查，系爭二張本票背面之「陳海知」背書，被告雖否認為陳海知本人所簽，然經
    本院依原告聲請調閱高雄市第三信用合作社關於陳海知本人開戶存款之印鑑資料
    ，相互核對結果，兩者運筆、勾勒走勢均為相同，此有高雄市第三信用合作社九
    十一年六月十日高三信社秘文字第一二六九號函附之開戶資料查詢單及存款印鑑
    卡在卷可佐，參以，一般商場往來票據調現之常態，通常是執票人若持客票向他
    人調現，貸與人為求確保債權之實現而要求借用人背書，抑或，貸與人因不認識
    該調借之發票人而要求居中調借款項之中間人背書保證之情形，乃所在多有，準
    此，不論是依原告主張或是被告抗辯之情形，本件本票上之背書應為陳海知本人
    親簽，足堪認定。被告抗辯系爭本票背書並非陳海知所為云云，尚不足採。
  (三)縱令原告主張系爭本票係陳海知所背書為真實，惟因被告否認陳海知有向原告借
    款之事實，則依前揭說明，原告仍應就此基礎原因關係即借貸關係存在之積極事
    實，負舉證責任。
  (四)又按當事人主張有利於己之事實者，就其事實有舉證之責任，為民事訴訟法第二
    百七十七條前段明文規定。稱消費借貸者，謂當事人約定一方移轉金錢或其他代
    替物之所有權於他方，他方以種類、品質、數量相同之物返還之契約；又消費借
    貸，因金錢或其他代替物之交付而生效力，民法第四百七十四條及修正前民法第
    四百七十五條分別定有明文，嗣民法第四百七十五條雖於民法債編八十八年四月
    二十一日修正公布（八十九年五月五日實施）時遭刪除，惟依民法債編施行法第
    一規定，該施行法既未特別規定上開刪除對於修正施行前之債亦有適用，則於八
    十九年五月五日前所發生之借貸債務，仍有修正前民法第四百七十五條規定之適
    用。準此，本件系爭借貸債務之發生日期依原告起訴主張係在八十九年四月三十
    日及同年五月十五日，嗣於本院九十一年七月十六日言詞辯論期日改稱：「本件
    本票是換票，..... 陳海知是八十九年一月三十一日及三月十五日借錢的，並非
    自八十六年起陸續換票借貸」（見本院九十一年三月十六日言詞辯論筆錄第三頁
    原告訴代發言部分第三項），是本件原告主張陳海知之借款時間應係在八十九年
    五月五日之前，應堪認定。原告主張其與被告之被繼承人陳海知間有借貸法律關
    係存在，既為被告所否認，則依前開說明，原告自應就其與陳海知間有借貸關係
    存在及有交付系爭借款予陳海知之事實，自應負舉證責任。
  (五)次查，原告於起訴狀及九十一年五月二十一日言詞辯論中陳述：陳海知係向原告
    本人借款。（見本院九十一年五月二十一日言詞辯論筆錄第三頁），經本院訊之
    原告本人則稱：「（問：請說明票借款經過？）我只認識陳海知，不認識陳瑋隆
    ，陳海知說陳瑋隆是他表兄弟，陳海知拿陳瑋隆的票向我調錢，背書是我叫陳海
    知當場簽，款項都是現金交給陳海知，都是交票面上的整數金額，票面上的零頭
    是利息外加，通常都是陳海知以電話事先聯繫，每筆我都是領現金交給他。」、
    「（問：收到票以後，是否知悉錢是陳瑋隆要借？）我不知道，我錢是交給陳海
    知，所以我認為我是借給陳海知」、「（問：把錢交給陳海知，何人可證明？）
    陳海知通常都是早上八點左右到公司，並無其他人可以作證」、「（之前陳海知
    向你調現是否也是拿陳瑋隆的票向你調錢？）都不是陳海知本人的票，有部分是
    陳瑋隆的票，其餘都是客票，我也有去銀行徵信過，票據信用沒有問題」（見本
    院九十一年六月二十五日言詞辯論筆錄第二頁、第三頁及第四頁），嗣經證人陳
    瑋隆到庭指證本件借貸關係係存在於陳瑋隆與原告之父李金環間時，則改稱：「
    我父親財務都是我在處理，帳戶是共用的，錢是我的，我聽我父親說才知有借款
    給陳海知」（見本院九十一年七月十六日言詞辯論筆錄第三頁）。而證人即原告
    之父李金環則到庭證稱：「有收到（本件本票二張），是陳海知向我說他工程上
    欠用，向我調借，他常常須錢週轉就向我調借，.... 他有時拿自己的票，有時
    拿客票向我調現，我有向他說這些錢是我兒子（原告）的，借錢當時我兒子也有
    在場，..... 我沒有去銀行徵信，我也不認識陳瑋隆」等語在卷（見本院九十一
    年七月三十日言詞辯論筆錄第二頁），原告乃當庭改稱縱使陳海知係向李金環借
    貸，李金環亦已將該債權讓與原告，並當庭提出債權讓與契約書附卷，由上可見
    ，原告及其父李金環先後對究竟陳海知係向何人借款、交付金錢之過程，陳述明
    顯不一，衡之常情，倘若陳海知確有向原告本人借貸，且數額高達百萬元，數目
    非少，原告就借貸細節應當不會忘記，然其前後陳述不一，自相矛盾，即與常情
    有違，是其主張其與被告之被繼承人陳海知間有系爭借貸關係存在云云，不足採
    信。
  (六)再查，證人陳瑋隆到庭證稱：「（問：提示原證一本票是否你交給陳海知，作何
    用途？）是，我交給陳海知去幫我向原告父親調錢，我從八十六年開始就經常委
    託陳海知向原告之父調錢，錢陳海知有交給我，是我要用的，支票到期後，我有
    改簽本票，因為經濟不佳，所以本票無法兌現，原告不知此事，原告父親還在，
    我沒有向原告借過錢，都是向他父親借，陳海知也都是向原告父親幫我借錢的，
    陳海知個人有向原告之父借錢，但沒有向原告借錢。」（見本院九十一年七月十
    六日言詞辯論筆錄第二頁）、「借錢是我本人在電話向李金環聯絡好，我才找陳
    海知過去幫我拿錢，我有告訴李金環錢是我要借的，借錢也不是向甲○○借的，
    我當時調錢時只知道在場之李金環叫李董還不知道他的名字」、「因為陳海知也
    在哈馬星工作，離李董公司隔一條街才請他過去拿的，我當時不知李董有無要求
    陳海知背書，陳海知也無向我提過他有無背書，李董的電話我有記載在電話簿上
    ，我有誠意希望和他們和解清償」，並當庭提出八十六年間開始向李金環調借之
    票據明細及存入一萬五千元至原告帳戶之收據附卷（見本院九十一年七月三日言
    詞辯論筆錄第三頁）。而證人陳瑋隆所證述之其與原告之父李金環存有借貸關係
    ，其中借款金額、日期、利息及換票情形均與原告主張者相同，另本院根據證人
    陳瑋隆庭呈其與李金環間票據往來明細函查台灣土地銀行前鎮分行結果，該批支
    票確均係由李金環、原告及原告之妹所兌領，業經原告坦認在卷（見本院九十一
    年十月八日言詞辯論筆錄第三頁），亦有台灣土地銀行前鎮分行九十一年八月三
    十日前法存字第九一０八八四號函檢附之支票正反面影本附卷可資參照。衡情陳
    瑋隆若僅是借票供陳海知向原告或原告之父借貸者，何須詳細記載其等間票據往
    來明細及利息支付情形，甚至願出面承擔債務提出和解方案，並於九十年十二月
    三十一日匯入一萬五千元之利息至原告帳戶？參以，陳海知生前所經營之興昌船
    舶工程行，在臺灣銀行鼓山分行有開設支票帳戶，且往來均正常，並無任何退票
    紀錄，則本件如係陳海知借款，陳海知之票據信用亦均交易正常，此經本院依被
    告聲請函查臺灣銀行鼓山分行屬實，並有該銀行九十一年八月二十八日銀鼓營字
    第０九依一五一０四四九九一號函附卷可證。衡之常情，應無不使用自己簽發之
    支票調現週轉之理。是陳瑋隆證稱本件本票之借貸關係應存在於陳瑋隆與原告之
    父李金環間，應堪採信。被告辯稱本件借貸關係應係存在原告之父與訴外人陳瑋
    隆間，並非無據，堪信為真實。
  (七)至證人李金環固到庭附合原告之詞，伊是拿原告之錢借予陳海知云云，然其與原
    告間為父子關係，所為之證詞，難免有偏頗之虞，且其證言與原告本人陳述情形
    ，多所出入，自難遽信。
五、綜上所述，本件原告主張被告之被繼承人陳海知向其借貸系爭款項，並在系爭本
    票上背書，惟原告並未能舉證證明其與陳海知間有借貸關係存在，已如前述，從
    而原告本於借貸及繼承之法律關係請求被告連帶給付一百一十九萬七千七百六十
    五元，及自九十年二月十六日起至清償日止，按年利率百分之十九點八計算之利
    息，為無理由，不應准許。其假執行之聲請亦失所附麗，應併予駁回。
六、本件事證已臻明確，兩造其餘未經援用之攻擊防禦方法，經審酌後尚不影響本院
    判決結果，爰不另一一論駁，附此敘明。
七、結論：原告之訴為無理由，依民事訴訟法第七十八條，判決如主文。
中　　　華　　　民　　　國　　九十一　　年　　　十二　　月　　　十　　　日
                              臺灣高雄地方法院民事第二庭
~B法　　　官　蘇姿月
右為正本係照原本作成。
如不服本判決，應於送達後廿日內，向本院提出上訴狀並表明上訴理由，如於本
判決宣示後送達前提起上訴者，應於判決送達後十日內補提上訴理由書（須附繕本）。
中　　　華　　　民　　　國　　九十一　　年　　十二　　　月　　　十　　　日
~B法院書記官　歐文政
